【裁判字號】    95,台上,7247
【裁判日期】    951228
【裁判案由】    偽造文書
【裁判全文】
最高法院刑事判決            九十五年度台上字第七二四七號
上  訴  人  甲○○（原名林煒程、林瑋宗、林春雄）
上列上訴人因偽造文書案件，不服台灣高等法院中華民國九十五
年七月二十一日第二審更審判決（九十五年度上更(一)字第八四號
，起訴案號：台灣板橋地方法院檢察署八十九年度偵字第一四六
四七號），提起上訴，本院判決如下：
    主  文
上訴駁回。
    理  由
按刑事訴訟法第三百七十七條規定，上訴於第三審法院，非以判
決違背法令為理由，不得為之。是提起第三審上訴，應以原判決
違背法令為理由，係屬法定要件。如果上訴理由書狀並未依據卷
內訴訟資料，具體指摘原判決不適用何種法則或如何適用不當，
或所指摘原判決違法情事，顯與法律規定得為第三審上訴理由之
違法情形，不相適合時，均應認其上訴為違背法律上之程式，予
以駁回。本件原判決認定上訴人甲○○（原名林煒程、林瑋宗、
林春雄，又對外自稱林大智）與王寶珠（更名為王彥樺，未據起
訴）及邱憲明，於民國八十四年初，有意承接如原判決事實欄所
載土地建物興建工程案，嗣邱憲明無意參與而退出。上訴人與王
寶珠因前所設立「元明龍建設股份有限公司」（下稱元明龍公司
），票信不佳，乃擬另以王寶珠為負責人籌設「大智建設股份有
限公司」（下稱大智公司)。於籌設期間，其二人分以大智公司
董事長、總經理之名義，與地主代表涂進吉及豐群建設有限公司
（下稱豐群公司）洽談，議定買賣總價款為新台幣（下同）一億
五千五百萬元。上訴人與王寶珠因資金不足，乃經人介紹於同年
二月間，向張世俊之代理人羅翊庭洽借八千五百萬元，約定將上
開土地設定本金最高限額一億零二百萬元之抵押權予張世俊以供
擔保，承購上開興建工程案。上訴人與王寶珠均明知大智公司尚
在籌設中，未辦妥設立登記，然為能借得資金，順利簽訂買賣契
約，竟基於共同行使、變造公文書（印鑑證明）、特種文書（經
濟部發給之公司執照及台北縣政府發給之營利事業登記證）及明
知為不實事項，而使公務員登載於職務上所載公文書之概括犯意
聯絡，於八十四年三月間某日，在不詳地點，將元明龍公司之公
司執照、營利事業登記證、印鑑證明，予以影印後變造之方式，
將公司執照之公司名稱變造為「大智公司」、代表人改為「王寶
珠」；營利事業登記證上之營利事業名稱變造為「大智公司」、
負責人改為「王寶珠」等內容，並於其上加蓋「大智公司」、「
王寶珠」印文各一枚，印鑑證明之公司名稱變造為大智公司，負
責人改為王寶珠。上訴人與王寶珠於同年三月二十七日，將變造
之上開公司執照及營利事業登記證影本，攜至簽約現場提示予地
主代表涂進吉及豐群公司，簽訂買賣契約。翌日，並將變造之公
司執照交由不知情之代書羅翊庭（原名羅美英），持以向桃園縣
桃園地政事務所，以地主為義務人，大智公司為債務人，將如原
判決事實欄所示土地設定抵押權予張世俊，隔二、三日上訴人並
補送變造之大智公司印鑑證明予地政事務所人員，使地政事務所
承辦人員，將上開不實事項（其時大智公司尚未辦妥設立登記）
登記於其職務上所掌之公文書土地謄本上。再由羅翊庭於八十四
年四月二十一日持向桃園地政事務所，申請辦理上開土地之所有
權移轉登記予大智公司，使該地政事務所承辦人員，將上開不實
之事項登記於其所掌之公文書，足生損害於張世俊、元明龍公司
、政府機關對公司、營利事業管理之正確性及地政機關對於地政
登記管理之正確性等情。因而撤銷第一審科刑判決，改判依牽連
犯關係從一重論處上訴人共同連續行使變造公文書，足以生損害
於公眾及他人罪刑。已敘明上揭事實，業據證人張世俊、羅翊庭
、涂進吉、陳德成、許德川、王寶珠、陳秀惠證述在卷。經核卷
附變造之大智公司執照影本上之公司統一編號（0000000
0）、檔案編號（00000000）以及營利事業登記證上之
登記證號（北縣商聯乙字第一六六四二五號）、經濟部公司執照
上之核准設立登記日期（八十四年一月十三日）、台北縣政府營
利事業登記證上之核准設立登記日期（八十四年二月二十二日）
，均與元明龍公司登記資料相同，且觀諸其內容文字之相關位置
亦均相符，足認大智公司不實之公司執照、營利事業登記證影本
，係自元明龍公司之公司執照、營利事業登記證等原本影印後，
予以變造內容而來。另大智公司不實之印鑑證明，包括核准登記
機關及文號等事項，亦均與元明龍公司之相關資料雷同，徵之上
開公司執照、營利事業登記證變造情狀，足認該印鑑證明書亦係
依台灣省政府建設廳發給元明龍公司之印鑑證明原本影印後，竄
改部分內容變造而來。此外，並有契約書、不動產買賣契約書、
土地登記簿影本、登記全案影本、元明龍公司及經變造之大智公
司上開文書影本，存卷足資佐證，為其所憑之證據及認定之理由
。復以上訴人否認犯行，辯稱：大智公司之公司執照、營利事業
登記證、印鑑證明等影本，均係邱憲明傳真至王寶珠之公司，再
由其與王寶珠攜去簽約，其不知上開影本係變造；及王寶珠否認
知情，辯稱：其僅為人頭等語，咸係如何不足採取。暨邱憲明就
本案土地之買賣、抵押權設定並未參與，亦無證據顯示變造之文
書為其提出乙節，均於理由內一一詳加指駁及說明。核其所為論
斷，俱與卷內資料相符，從形式上觀察，並無調查未盡、理由不
備或採證違反證據法則等違背法令之情形。上訴人上訴意旨略以
：邱憲明於第一審審理中坦承曾與其母前去與地主洽談買賣，大
智公司之不實證件，應係邱憲明所變造，原判決未採納證人涂進
吉、羅翊庭有利於上訴人之供述，反擷取證人羅翊庭前後矛盾之
供詞，資為其不利之認定，有判決不載理由及證據上理由矛盾之
違背法令。又不動產移轉登記，買受人原無庸提出印鑑證明，且
如當事人提出之證件為影本，理應遭退件，況上訴人確未交付偽
造之印鑑證明予地政機關或羅翊庭，原判決以比附援引方式認定
上訴人有使公務員登載不實犯行，亦有未洽云云。惟查(一)證據之
取捨與事實之認定及證據證明力之判斷，俱屬事實審法院之職權
，倘其採證認事並不違背證據法則、經驗法則與論理法則，即不
得任意指為違法。本件原判決引據證人羅翊庭於偵查中證稱：當
時借錢是和王彥樺（即王寶珠）及上訴人接洽，都是上訴人在處
理的，借錢時王彥樺才出面簽約。（見偵字第一一四０六號卷第
四十九頁、第八十五頁、第八十九頁背面）；於第一審證稱：告
訴人張世俊出資借貸大智公司一事，均係由其出面處理，當時是
由一位代書介紹上訴人與其洽談借款承購上開興建工程案，其後
每次都是上訴人出面與其洽談，之後辦理抵押權設定時，亦係上
訴人將買賣合約書、大智公司執照、營利事業登記證等影本交付
，但簽約當天其就看到大智公司執照及營利事業登記證的影本（
見第一審卷(二)第五十九頁）；於上訴審證稱：大智公司當時的文
件都是上訴人交付的，而公司印鑑證明亦是上訴人交予地政事務
所（見上訴審卷第六十六頁）等詞。證人即地主涂進吉於偵查、
第一審及上訴審證稱：最早的時候是上訴人以中間人的身分，介
紹邱憲明和伊買賣土地，而邱憲明只有來過一次，主要是上訴人
和王彥樺（即王寶珠）以大智公司之名義洽談（見偵字第一四六
四七號卷第六十九頁背面至第七十頁正面、第一審卷(二)第七十七
頁至第七十八頁、上訴審卷第六十八頁）；證人王彥樺即王寶珠
於第一審證稱：大智公司之公司執照、營利事業登記證等影本亦
都是上訴人拿給代書即羅翊庭（見第一審卷(二)第五十六頁至第五
十七頁）乙節。互核上開證人證述情節大致相符，因而認定上開
變造之大智公司資料均係由上訴人所提出。且對於上訴人有關：
大智公司變造資料係邱憲明提供之辯詞，亦載述其辯詞與上開證
人之證詞，及會計師陳秀惠證稱：元明龍公司及大智公司均係上
訴人及王寶珠委其辦理登記等情，不相符合，俱已說明其憑以認
定上訴人有行使變造公文書犯行之依據及理由。(二)證人之供述前
後稍有不符，或相互間有所歧異，究竟何者為可採，事實審法院
非不可本於經驗法則，斟酌其他情形，作合理之比較，定其取捨
。若基本事實之陳述與真實性無礙時，仍非不得予以採信，非謂
一有不符或矛盾，即認其全部均為不足採信。從而供述之一部認
為真實者，予以採取，自非證據法則所不許。因之，證人羅翊庭
之證詞前後縱稍有差異，原審依憑其前後供述，斟酌上述各證據
，取其認為真實之一部，作為論罪之證據，核其採證尚無悖離經
驗法則與論理，並無證據上理由矛盾之違法情形。依上所述，原
判決已說明其就案內所有證據，本於調查所得心證，分別定其取
捨，而憑以認定上訴人有本件行使變造公文書部分犯行之依據及
理由，核無所指違背法令之情形存在。上訴意旨並非依據卷內資
料具體指摘原判決就行使變造公文書部分有何違背法令之情形，
徒就原審採證認事職權之適法行使，以及原判決已明確認定、詳
細說明之事項，任意指為違法，核與法律規定得為第三審上訴理
由之違法情形不相適合，應認其就行使變造公文書部分之上訴，
違背法律上之程式，予以駁回。再按裁判上一罪案件之重罪部分
得提起第三審上訴，其輕罪部分雖不得上訴，依審判不可分原則
，第三審法院亦應併予審判，但以重罪部分之上訴合法為前提，
如該上訴為不合法，第三審法院既應從程序上予以駁回，而無從
為實體上判決，對於輕罪部分自無從適用審判不可分原則，併為
實體上審判。本件上訴人牽連所犯之使公務員登載不實罪及行使
變造特種文書罪部分，原判決係依刑法第二百十四條、第二百十
六條、第二百十二條論處，核屬刑事訴訟法第三百七十六條第一
款所列不得上訴於第三審之案件。茲上訴人對重罪之行使變造公
文書部分所提起之第三審上訴，既屬不合法而應從程序上予以駁
回，則不得上訴第三審之輕罪即使公務員登載不實罪及行使變造
特種文書罪部分，亦無從併為實體上之審判，此部分之上訴，亦
應從程序上併予駁回，附此敘明。
據上論結，應依刑事訴訟法第三百九十五條前段，判決如主文。
中    華    民    國  九十五  年   十二   月  二十八  日
                      最高法院刑事第四庭
                          審判長法官  吳  雄  銘
                                法官  池  啟  明
                                法官  郭  毓  洲
                                法官  韓  金  秀
                                法官  黃  梅  月
      本件正本證明與原本無異
                                      書  記  官
中    華    民    國  九十六  年    一    月    二    日
                                                   ｍ


司法院資訊處製作；財團法人民間司法改革基金會備份。
